臺灣嘉義地方法院民事判決
111年度重訴字第23號
原      告  林秀悅  
訴訟代理人  嚴庚辰律師
            許嘉樺律師
被      告  林秀惇  
            林秀悌  
            林秀恒  


            林秀愷  
            許添火  
前列一人
訴訟代理人  許博堯  
前列林秀愷、許添火共同
訴訟代理人  黃品瑜律師
上列當事人間請求分割共有物事件，經本院於民國111年5月12日
言詞辯論終結，判決如下：
    主  文
兩造共有坐落嘉義縣○○鄉○○段000地號，面積1,978平方公尺應分
割為如附圖二（即嘉義縣大林地政事務所民國111年2月10日複丈
成果圖）所示：A部分面積330平方公尺分配給被告林秀愷；B部
分面積329平方公尺分分配給被告許添火；C部分面積330平方公
尺分配予被告林秀恒；D部分面積989平方公尺由原告、被告林秀
惇、林秀悌三人取得，並按原應有部分比例保持共有。
訴訟費用由兩造按如附表所示應負擔訴訟費用比例負擔。  
    事實及理由
一、被告林秀惇、林秀悌經合法通知，未於言詞辯論期日到場，
    核無民事訴訟法第386條所列各款情形，爰依原告聲請，由
    其一造辯論而為判決。
二、原告起訴主張：
  ㈠兩造共有坐落嘉義縣○○鄉○○段000地號、面積1,978平方公尺
    （下稱系爭土地)，應有部分比例各6分之1，兩造對共有土
    地並無不得分割之約定，依共有土地使用性質亦無不得分割
    的情形，請求判決分割。 
  ㈡原告主張依附圖一所示之分割方案（即嘉義縣朴子地政事務
    所111 年2月10日複丈成果圖），依該方案，原告與被告林
    秀惇、林秀悌分得A部分面積較大、較平坦，由原告使用較
    容易，且被告林秀恒、林秀愷、許添火(下合稱被告林秀恒
    三人)如果要灌溉也可以自水井接水管到其受分配的B、C、D
    部分使用。而水井是設置於713地號土地上而非系爭土地，
    以現在的技術要連接管線到被告林秀恒三人受分配的地方進
    行耕作，並非難事，何況713地號土目前仍由兩造以及其他
    共有人等7人共有，所以被告林秀恒之後申請水權時仍必須
    取得其他6人的同意才能申請，所以被告稱採用其方案才能
    讓渠等可以繼續使用水井云云，顯然不實而無足採。
  ㈢系爭土地早於93年11月14日辦理分割繼承完畢，可見該地因
    為不受其他712到714地號土地影響而能單獨使用，才會另外
    分割，所以被告林秀恒三人辯稱本件分割系爭土地時也應該
    考量712到714地號土地云云，即屬無據。
  ㈣系爭土地作為甲種建築用地，本來就應以興建房屋或建物才
    是最能發揮其經濟價值及用途的方式，被告林秀恒三人要求
    要採用其分割方案，讓系爭土地繼續耕作使用，乃是限制其
    他共有人對於受分配部分的使用收益方式，並以此滿足被告
    林秀恒三人私自挪用全部土地進行耕作的利益，此情乃顯失
    公平而要無足取。
  ㈤此外，被告林秀恒三人並非以農耕為生，而且根本也未住在
    當地，如果渠等只是希望讓系爭土地能繼續耕作的狀態而不
    想要興建建物的話，依照原告的方案，也已將被告林秀恒三
    人都分配於系爭土地的西側並且彼此相連，讓渠等都能繼續
    耕作下去，所以對於渠等而言實無任何重大影響可言，則被
    告林秀恒三人堅持一定要採用其分割方案，不過是基於與原
    告間的私怨，企圖以此妨礙原告，讓原告無法按照原告的分
    割方案進行分割，自難認符合公平經濟原則，顯失公平甚明
    。
 ㈥並聲明：⒈兩造共有坐落嘉義縣○○鄉○○段000地號、面積1,978
    平方公尺，請准予如附圖一所示，A部分面積989平方公尺由
    原告及被告林秀悌、林秀惇三人依其應有部分比例保持共有
    ，B部分面積329平方公尺由被告林秀愷取得，C部分面積330
    平方公尺由被告林秀恒取得，D部分面積330平方公尺由被告
    許添火取得。⒉訴訟費用由兩造依持分比例負擔。
三、被告方面：
　㈠被告林秀惇、林秀悌於言詞辯論期日經合法通知無正當理由
    未到庭，僅提出陳述意見狀，表示同意依原告之意思為準，
    並繼續與原告保持共有關係。
　㈡被告林秀恒則以：
　  同意分割，希望以附圖二所示之分割方案（即嘉義縣朴子地
    政事務所111 年2月10日複丈成果圖），因為系爭土地種植
    水稻，原告是要把土地賣出，但我們要繼續耕作，所以需要
    水井，水井是位於同段713地號土地上，依附圖二所示，被
    告林秀恒三人從水井引水到田地不需要再接水管，且附圖二
    原告分到的地是完整的四方形，旁邊有新建案在蓋，要賣也
    很好賣。又依附圖二所示方案分割，D部分分配由原告、被
    告林秀惇、林秀悌三人共有；C部分分配予被告林秀恒；B部
    分分配給被告許添火；A部分分配給被告林秀愷，被告林秀
    恒、林秀愷各多分配比持分面積0.33平方公尺，被告許添火
    則少分配比持分面積0.66平方公尺，被告林秀恒、林秀愷及
    許添火同意不必金錢補償，互不找補。
　㈢被告林秀愷、許添火則以：
　⒈系爭土地及同段712、713、714地號土地，為毗鄰土地，且共
    有人相同，於分割系爭711地號土地時，一併考量地號712、
    713、714土地將來之分割情況，以確保全體共有人之權益及
    社會整體經濟利益。
　⒉系爭4筆毗鄰土地現況並無實質上地界分隔，而係整體作為1
    塊完整耕地，自古以來皆係仰賴設於地號713土地之水井灌
    溉耕耘，繼承前由訴外人即兩造之先父林塗作為農耕之用，
    現由被告林秀恒將系爭4筆毗鄰土地委託他人繼續作為農耕
    之用，並以設於該完整農地中央之「水井」作為灌溉水源，
    故本件分割時，應考量該水井之坐落位置，以利將來繼續維
    持農耕使用。系爭水井並無拉設水管，而係以系爭水井作為
    灌溉水源中心，由該水源中心自然淹滿灌溉系爭4筆毗鄰土
    地，由此觀之，原告主張縱使系爭水井將來並未坐落於被告
    林秀恒所分得之土地，其仍可拉設水管以茲灌溉云云，即與
    實際灌溉情形不符。
　⒊原告未提出應採納其附圖一分割方案之具體理由，僅說明其
    應分割之部分為何，對於其他共有人應如何劃分始較符合公
    平性、經濟性及實際使用等，均未置一詞。反觀被告林秀愷
    、被告許添火，係規劃持續使用分割後之土地，斟酌各共有
    人之利害關係、使用情形、共有物之性質及價值、經濟效用
    ，以符合公平經濟之原則定分割方法，被告林秀愷、許添火
    希望能採取附圖二，以利使用系爭水井維持原農耕用途，此
    分割方案亦無侵害原告之權益。被告林秀恒、林秀愷各多分
    配比持分面積0.33平方公尺，被告許添火則少分配比持分面
    積0.66平方公尺，被告林秀愷及許添火亦同意不必金錢補償
    ，互不找補。
四、本院之判斷：
　㈠按各共有人，除法令另有規定外，得隨時請求分割共有物。
    但因物之使用目的不能分割或契約訂有不分割之期限者，不
    在此限。又共有物之分割，依共有人協議之方法行之。共有
    物分割之方法不能協議決定，或於協議決定後因消滅時效完
    成經共有人拒絕履行者，法院得因任何共有人之請求，命為
    下列之分配：㈠以原物分配於各共有人。但各共有人均受原
    物之分配顯有困難者，得將原物分配於部分共有人。㈡原物
    分配顯有困難時，得變賣共有物，以價金分配於各共有人；
    或以原物之一部分分配於各共有人，他部分變賣，以價金分
    配於各共有人。以原物為分配時，因共有人之利益或其他必
    要情形，得就共有物之一部分仍維持共有。民法第823條第1
    項、第824條第1、2、4項分別定有明文。經查，系爭土地為
    兩造所共有，應有部分比例如附表所示。且兩造無法達成分
    割協議，暨系爭土地無因物之使用目的不能分割或契約訂有
    不分割之期限，有系爭土地登記謄本附卷可稽，且為兩造所
    不爭執。從而，原告訴請分割系爭土地，洵屬有據。
  ㈡系爭土地僅北側臨12米大馬路，餘未臨路，南側毗鄰同段713
    地號土地，系爭土地及毗鄰之同段712、713、714地號土地1
    6年來均由被告林秀恒種植水稻，坐落於713地號土地上之水
    井為被告林秀恒所申請，水權每五年申請一次等情，為兩造
    自陳（本院111 年5月12日言詞辯論筆錄），並有現場照片
    為證（卷第185頁至第187頁），堪信為真實。
  ㈢系爭土地種植水稻之灌溉用水，係賴被告林秀恒申請之水井
    ，而系爭水井坐落於同段713地號土地上，即附圖二分割方
    案C之南側，為兩造所不爭執(本院111 年3月10日言詞辯論
    筆錄），並有被告林秀恒提出之標示圖在卷可參（卷第189
    頁）。　　
　㈣經核，被告林秀恒三人主張附圖二所示之分割方案，將D部分
    分配由原告、被告林秀惇、林秀悌三人共有；C部分分配予
    被告林秀恒；B部分分配給被告許添火；A部分分配給被告林
    秀愷，兩造分得位置北側均臨12米大馬路，得以對外通行，
    均能達到地盡其利之效益。且坐落於同段713地號土地上之
    水井即位於即附圖二分割方案C部分土地之南側，距離被告
    林秀恒三人分得之土地較近，方便土地灌溉，亦有利於被告
    林秀恒三人繼續種植水稻。而原告與被告林秀惇、林秀悌三
    人希望保持共有，有其等提出之同意書一份在卷可參（卷第
    181頁），則依附圖二所示之分割方案，將原告與被告林秀
    惇、林秀悌三人分配於D部分，亦不違原告與被告林秀惇、
    林秀悌三人保持分別共有之意思。且原告於最後言詞辯論期
    日，亦不再堅持其附圖一方案，同意被告林秀恒三人主張之
    附圖二方案分割（本院111年5月12日言詞辯論筆錄）。又依
    附圖二之分割方案，其中被告林秀恒、林秀愷各多分配比持
    分面積0.33平方公尺，被告許添火則少分配比持分面積0.66
    平方公尺，被告林秀恒、林秀愷及許添火亦同意互不相互找
    補等情（本院111年5月12日言詞辯論筆錄）。從而，被告林
    秀恒三人主張附圖二所示之分割方案應屬可採。
五、綜上所述，本院審酌系爭土地之條件、使用現狀、整體利用
    之效益、各共有人之利益、被告林秀恒三人主張附圖二所示
    分割方案之優劣及兩造之意願等情，認依附圖二所示之分割
    方案，應屬可採，爰判決為如主文第1項所示。
六、本件事證已臻明確，兩造其餘攻擊防禦方法及舉證，經審核
    結果於判決結果不生影響，爰不予一一論列。
七、按因共有物分割事件涉訟，由敗訴當事人負擔訴訟費用顯失
    公平者，法院得酌量情形，命勝訴之當事人負擔其一部。民
    事訴訟法第80條之1定有明文。本件兩造係因分割系爭土地
    無法達成協議而涉訟，但各自所為之行為均為維護自身權益
    ，揆諸上揭說明，按兩造於系爭土地之原應有部分比例負擔
    系爭土地分割之訴訟費用，尚屬妥適，爰定訴訟費用分擔如
    主文第2項所示。
八、據上論結，本件原告之訴為有理由，依民事訴訟法第78條、
    第80條之1，判決如主文。
中　　華　　民　　國　　111 　年　　5 　　月　　26　　日
                  民三庭法  官  柯月美
以上正本係照原本作成。
如不服本判決，應於判決送達後20日內，向本院提出上訴狀（須
按對造人數提出繕本）。
如委任律師提起上訴者，應一併繳納上訴裁判費。
中　　華　　民　　國　　111 　年　　5 　　月　　26　　日
                        書記官  林秀惠
附表：
編號 共有人 應有部分比例 訴訟費用負擔比例 1 林秀愷 6分之1 6分之1 2 許添火 6分之1 6分之1 3 林秀恒 6分之1 6分之1 4 林秀悅 6分之1 6分之1 5 林秀惇 6分之1 6分之1 6 林秀悌 6分之1 6分之1